【裁判字號】    88,訴,3541
【裁判日期】    891121
【裁判案由】    給付工程款
【裁判全文】
臺灣臺中地方法院民事判決  八十八年度訴字第三五四一號
    原      告  亦慶營造有限公司
    法定代理人  乙○○
    訴訟代理人  高進棖律師
    被      告  行政院環境保護署  設台中市○○路○段四九七號
    法定代理人  甲○○        .
    訴訟代理人  楊盤江律師
右當事人間請求給付工程款事件，本院判決如左：
    主      文
被告應給付原告新台幣參拾柒萬陸仟陸佰柒拾肆元，及自民國八十八年十二月二日起
至清償日止，按年息百分之五計算之利息。
原告其餘之訴駁回。
訴訟費用由被告負擔三分之一，餘由原告負擔。
本判決關於原告勝訴部分，於原告以新台幣壹拾參萬元供擔保後，得假執行，但被告
如於假執行程序實施前，以新台幣參拾柒萬陸仟元為原告預供擔保，得免為假執行。
原告其餘假執行之聲請駁回。
    事      實
甲、原告方面：
  一、聲明：被告應給付原告新台幣（下同）一百一十七萬二千六百二十四元，及自
      起訴狀繕本送達翌日起至清償日止，按年息百分之五計算之利息；並願供擔保
      請准為假執行宣告。
  二、陳述：
  （一）其於民國八十七年一月十四日與台灣省政府環境保護處（下稱環保處）簽約
        ，承攬台南市城西里焚化廠管理大樓新建工程，因台灣省政府環境保護處於
        台灣省政府功能業務與組織調整暫行條例通過施行後，該處資產、負債即由
        被告概括承受，該工程並已於八十八年八月二十一日由被告結算驗收後付款
        完畢，惟施工中其發現如附表一所示工程項目之圖說數量實與合約數量不符
        ，致其實際施作數量超過契約數量根據之合約單價。
  （二）其曾於八十八年三月二十三日向環保處申請按實作數量計算外，並於三月三
        十日、四月十四日委任律師及自己發函請求依法追加數量，環保處卻函覆以
        其要求實作實算為由追加數量增加合約金額與契約約定不符，該如附表一所
        示部分並未變更設計，仍應以原合約數量計算始符合招標公平性，但環保處
        於同一時間卻就其不須施作或部分施作項目同意辦理減帳，實有違誠信原則
        ；且該合約書第十一條第一項固記載在施工過程中，如有疑問應以被告之解
        釋為依據，然該工程契約條款屬被告與不特定多數廠商訂立而單方面預先擬
        定而為定型化契約，此應以被告解釋為依據之約定，對原告顯失公平，亦違
        背誠信原則。
  （三）設計圖為所有數量之來源，標單及合約之數量均應自圖說計算而來，若發生
        圖說數量與合約不一致時，依該合約書所附商業條款第貳項投標須知補充規
        定第四十款亦載明，該工程施工說明書（含補充說明書）、圖說、標單均有
        同等效力，記載不一致時則依圖說、施工說明書、標單、契約條款先後順序
        為準之約定，益見該合約施作內容應優先以圖說為據，則原告實際施作時倘
        發現圖說所設計數量與合約所記載數量不一致，依約定仍須按圖施作，被告
        驗收結算時就該合約數量之結算，自亦應依該約定決之。
  （四）被告既自承合約設計圖及數量依程序函報審計室備查，變更設計之數量始依
        程序函報核准，顯見前者係依程序備查，後者則為依程序核准，合約書第十
        條第十項所謂依程序核准實做數量計算，乃指有變更情形，本件圖說設計並
        未變更，僅因被告疏失致設計數量與合約數量不符，自無所謂依程序函報審
        計單位核准與否之問題，而應按圖說數量實做實算，且依該約款反面解釋，
        既非因變更設計而增加數量，更無須俟被告完成核准程序始得請款之限制。
  （五）建築師公會鑑定結果僅顯示工程圖說上所設計數量，並未將耗損率列入，另
        就如附表三所示項目係設計於施工圖卻未設計於結構圖之工程數量，該鑑定
        結果亦僅就結構圖數量計算，將此部份亦計算列入後，縱使依鑑定報告結果
        計算，被告尚應給付其如附表二所示共計七十一萬二千三百一十元。
  三、證據：提出台灣省政府環境保護處函文影本三紙，原告公司函文及律師函文影
      本三份，工程合約書、工程估價單、結算驗收證明書、未列入結構圖明細表、
      他項工程結構體各項材料分析表、中華顧問工程司關於本件工程預算書部分節
      本、中華顧問工程司函文、計算表、投標須知補充規定等影本各一份，並聲請
      訊問證人羅榮源及向中華顧問工程司機械部調取本件工程關於鋼筋及混凝土部
      分之完整預算書。
乙、被告方面：
  一、聲明：告之訴及假執行之聲請均駁回；如受不利益之判決，被告願供擔保免假
      執行。
  二、陳述：
  （一）原告於八十七年十一月十日完工，遲至八十八年三月二十三日才發文要求依
        實做數量計算工程款，兩造於八十七年元月十四日簽訂台南市城西里垃圾焚
        化廠管理大樓新建工程合約書，依合約之約定，原告應於合約訂立之日起十
        天內開工（第六條第一項），於開工後二百五十個日曆天內完工（第一條第
        三項），原告實際完工日期為八十七年十一月十日（見起訴狀證二號結算驗
        收証明書﹁完成履約日期﹂欄）。原告遲至完工日期後之八十八年三月二十
        三日始發文要求按實做數量計算工程款。
  （二）原告應按照程序報請核准，始得請求增加合約金額，否則對其他投標廠商有
        失公平
    １、工程合約第六條第十項約定：「各項工程竣工後，均按照甲方（按指被告）
        依程序核准之實做數量計算」，原告主張依實做數量計算工程款，自應由被
        告依程序辦理核准。
    ２、本件工程係採總價決標，並經依預算程序編列預算，如追加工程款，自應先
        由兩造修正合約數量，並報請審計機關核准，申言之，上述約定所定實做數
        量，係指依程序函報審計單位備查之合約內設計圖及數量，或依程序函報審
        計單位核准設計變更之數量。否則各廠商於投標時均已知悉工程之數量，並
        據以投標，如得聽任得標廠商於得標後逕以數量增加為由主張增加合約金額
        ，則整個預算及招標制度幾乎形同虛設，非但對其他投標廠商不公平，甚且
        易滋生弊端。
    ３、查本工程之設計圖說與數量於招標時已交由各投標廠商詳細審閱估算整體工
        程之單價與數量，如有疑義之處，應於開標時提出異議，以符招標之公平性
        ，當時各廠商對本工程均無異議，又承包商於得標後也於工程估價單簽定並
        列入合約內，原告遲至本工程已提報完工並進行最後驗收之階段，始以實做
        實算為由，要求追加數量增加合約金額，實與上述合約規定不符。
    ４、本工程之監造單位財團法人中華顧問工程司亦認為本工程合約六條第十項業
        已明確規定各項工程竣工後，均按照甲方依程序核准之實做數量計算。故竣
        工圖與設計圖相同之部份，依合約數量計算，自無疑義；惟若有所不同，則
        理應先行辦理變更設計，修正原合約數量，並報請貴處核可；另原告公司於
        投標前，應已詳細審閱設計圖及估算整體工程之單價與數量，且本工程合約
        係依據原告公司於得標後之工程估價單所簽定，目前本工程已提報完工並進
        行最後驗收，原告公司欲以實做實算為由，申請增加合約金額乙案，實與合
        約規定不符。
  （三）本工程減帳部分，對其他廠商並未造成不公平，且已報請審計單位核准，因
        本工程之電力工程及弱電工程，部分不須應作，或僅部份施作，而減帳一、
        三五三、四二五元，業經被告報請審計部台灣省審計處准予備查，此工程辦
        理減帳與追加帳不同，不至於造成對其他投標廠商不公平的情形。
  （四）實做數量及金額，係由現場監造單位（財團法人中華顧問工程司）依（１）
        函報審計單位變更核備之數量、（２）核減不須施作或部分施作之數量及（
        ３）按前二項增減後金額比例調整之工業衛生及環保費、工程保險費、施工
        品管費、承包商利潤、管理費及營業稅（４）未變動部分依原合約數量與金
        額等編製。附表中實做數量及所衍生之相差數量與相差金額係由承包商自行
        計算所得，被告並無相關佐證資料可檢核，無法判斷其數量及金額是否正確
        ，經監造單位核計結果，實際相差金額僅二四六、八六六元。
  （五）目前無法按照實做數量報請審計單位核准備查而增加合約金額
    １、本工程係總價決標案，除設計變更需要致數量金額改變須函報審計單位核准
        或備查後，辦理加減帳外，餘均以合約數量計算（按工程合約已函報審計單
        位備查）。
    ２、工程合約第六條第十項約定各項工程竣工後，均按照甲方（即被告）依程序
        核准之實做數量計算，故實做數量即為合約數量或經函報審計單位變更核備
        之數量，而承包商所請追加部分，係按設計圖施工未作變更，應無涉數量增
        加減問題，故無法辦理變更設計。
    ３、何況政府採購法已於八十八年五月二十七日施行，此後工程已不再報審計機
        關查核，審計機關僅得隨時稽察之（見該法第一百零九條），原告援用之審
        計法施行細則第六十一條規定以及相關之「機關營繕工程及購置定製變賣財
        物稽察條例」第二十條規定：各機關在一定金額以上營繕工程及購置、定製
        財物，訂約後如有中途變更或增加價款情事，應隨時通知該管審計機關查核
        ．．．．者，已不再適用。
  （六）原告並非消費者，被告亦非企業經營者，本件工程合約不適用消費者保護法
        有關定型化契約之規定，何況工程合約並非由被告或其他行政機關片面擬定
        ，被告亦已修改，非定型化契約；另原告雖援用最高法院八十七年度台上字
        第一四一九號民事判決主張本件合約屬定型化契約，依消費者保護法第十二
        條第一項規定應屬無效云云，惟本件既非消費關係，且本件工程合約並非定
        型化契約，自無適用消費者保護法第十二條第一項規定之餘地；況工程合約
        範本非被告或其他行政機關片面擬定，依據內政部71.9.29台內營字第一一
        ００八七號函頒之「工程合約範本」，係內政部邀請行政院秘書處、審計部
        、營造公會等單位共同研商決定，並非由被告或其他行政機關片面擬定，本
        案工程合約係參酌該工程合約範本就實際需要予以修改審酌辦理，並非對所
        有政府機關之工程一體適用之定型化契約，且被告已有所修改，非定型化契
        約。
  （七）投標須知補充規定第四十款係就工程記載不一所為之規定，而本案所涉及者
        為實做數量與圖說數量不符之問題，與上述規定無關，系爭有爭執之三筆工
        程圖說之數量，被告主張仍以工程估價單所載之數量為準。
  （八）另就原告八十九年六月準備書（二）狀所主張之各點，被告援用中華顧問工
        程司之意見如下：
    １、混凝土數量計算不考慮增列損耗率，但亦不扣除鋼筋、埋管等所佔之體積（
        約佔整體2-3％）。
    ２、鋼筋數量計算已經考慮損耗率。
    ３、書狀內容所提混凝土及鋼筋之部分數量，皆含在本工程數量計算書內，二者
        間之誤差，因原告未提計算書無法校核。
    ４、原告未提供模板數量計算書，無法校核其計算是否合理。
  三、證據：財團法人中華顧問工程司八十八年四月一日函、台灣省政府環境保護處
      八十八年二月十二日函、審計部台灣省審計處八十八年三月四日函、中華顧問
      工程司書函、工程合約範本、中華顧問工程司機械部書函及其附件等影本各壹
      份。
    理      由
甲、程序方面：
    按訴狀送達後，原告雖不得將原訴變更或追加他訴，但請求之基礎事實同一，或
    不甚礙被告之防禦及訴訟之終結者，不在此限，民事訴訟法第二百五十五條定有
    明文。本件原告於訴狀送達後，始就如附表一編號四所示板模施作之數量、金額
    六萬一千九百八十五元者為訴之追加，雖未經被告同意，然此追加部分與其餘部
    分均係基於同一工程契約之法律關係，請求之基礎事實同一，且亦不妨礙被告之
    防禦及訴訟之終結，揆諸前揭說明，自應准許之。
乙、得心證之理由：
一、本件原告主張於八十七年一月十四日與台灣省政府環境保護處簽約，由其承攬台
    南市城西里焚化廠管理大樓新建工程，因台灣省政府環境保護處於台灣省政府功
    能業務與組織調整暫行條例通過施行後，該處資產、負債即由被告概括承受，該
    工程並已於八十八年八月二十一日由被告結算驗收後付款完畢，惟施工中其發現
    如附表一所示工程項目之圖說數量實與合約數量不符，致其實際施作數量超過契
    約數量，金額共計達一百一十七萬二千六百二十四元，依該契約及投標須知補充
    規定該工程計算應以圖說之數量為準，其雖曾向被告請求依法追加數量，均遭被
    告以如附表一所示部分並非變更設計，依約應以合約數量結算為由拒絕加帳給付
    ，但被告卻就其不須施作或部分施作項目同意辦理減帳，實有違誠信原則，且建
    築師公會鑑定結果僅顯示工程圖說上所設計數量，並未將損耗率列入，若加入損
    耗率計算後之數量、金額應如附表二所示，縱使依該鑑定報告書之記載，被告仍
    應給付其七十一萬二千三百一十元；另就如附表三所示項目係設計於施工圖卻未
    設計於結構圖之工程數量，該鑑定結果亦僅就結構圖數量計算，顯有疑義等語。
二、被告則以本件工程契約屬總價承包方式計價，依兩造契約第六條第十項約定，原
    告應按照程序報請核准，始得請求增加合約金額，否則對其他投標廠商有失公平
    ，且本工程之設計圖說與數量於招標時已交由各投標廠商詳細審閱估算整體工程
    之單價與數量，如有疑義之處，應於開標時提出異議，又承包商於得標後也於工
    程估價單簽定並列入合約內，原告遲至本工程已提報完工並進行最後驗收之階段
    ，始以實做實算為由，要求追加數量增加合約金額，與上述合約約定不符；另工
    程減帳部分，因對其他廠商並未造成不公平，且已報請審計單位核准，與加帳不
    同，至於投標須知補充規定第四十款所指就工程記載不一所為之規定，與本件所
    涉及者為實做數量與圖說數量不符之問題，與上述規定無關，且原告並非消費者
    ，被告亦非企業經營者，合約更非被告片面擬定，不適用消費者保護法有關定型
    化契約之規定等語，資為抗辯。
三、原告主張於八十七年一月十四日與台灣省政府環境保護處簽約，由其承攬台南市
    城西里焚化廠管理大樓新建工程，因台灣省政府環境保護處於台灣省政府功能業
    務與組織調整暫行條例通過施行後，該處資產、負債即由被告概括承受，該工程
    並已於八十八年八月二十一日由被告結算驗收後，依合約工程估價單所記載工程
    數量計算合約約定單價而付款完畢之事實，業據其提出工程合約書、結算驗收證
    明書等影本各一份為證，被告對此亦不爭執，自堪信為真實。其次，就該工程之
    計價方式原則上為總價承包，及該工程契約所指之契約約定數量即工程估價單，
    應根據工程圖說為計算標準一節，兩造均不爭執，是本件所應審究者，厥為兩造
    締約當時就如附表一所示工程項目數量於合約之工程估價單之記載，與依工程圖
    說所載之數量有無不符，及於該二者數量不相符而有核算錯誤情形發生時，應如
    何決定契約約定數量以計算工程款之問題。
四、經查，如附表一所示工程項目之數量，依兩造締約當時之工程估價單上記載數量
    各為如附表一「合約工程估價單計算數量」欄所示，然依締約當時作為該數量計
    算基準之工程圖說上所設計之數量，則各為如附表一「鑑定報告書計算數量」欄
    所示，有台灣省建築師公會八十九年五月十二日臺建師鑑字第四四三－二號鑑定
    報告書一份附卷可稽，足見兩造締約時為據之工程估價單記載如附表一所示項目
    數量，確與締約時作為工程項目計算基準之工程圖說所示者顯不相符，而該工程
    估價單計算之數量既係根據工程圖說而為，此即屬該工程估價單就如附表一所示
    項目之數量有核算錯誤之情形。至於原告雖又主張該鑑定報告所計算之如附表一
    編號一、二、三所示項目工程圖說設計數量，有未將各該項目應計算之０‧０５
    、０‧０６、０‧０３損耗率加入為計算，若加入計算應如附表二所示數量，另
    如附表三所示有設計於施工圖卻未設計於結構圖之工程數量部分，該鑑定報告似
    亦未列入計算等語，然證人即為鑑定之建築師羅榮源已證稱：就該工程之損耗率
    部分，已在計算之電腦程式中納入損耗率，因鑑定報告書僅記載依電腦程式且包
    括該損耗率計算方式所得出之結果數字，不會顯現出計算程式，故該報告書上未
    特別列明已計算入之損耗率一欄，另鑑定當時亦有計算如附表三所示施工圖中未
    設計於結構圖之工程數量，該鑑定報告書之額外總結果欄即有記載如附表三所示
    女兒墻等部分，且亦將之列於正常損耗率，如前述是因損耗率於電腦程式中即納
    入而未顯現於計算結果，鑑定時均有計算等語，並提出該電腦程式所設定之損耗
    率明細表一份為憑，是尚難認該鑑定報告書之計算結果有何原告所稱此部分疏漏
    未計算之情形。另原告再聲請向該工程監造單位中華顧問工程司機械部調取本件
    工程關於鋼筋及混凝土部分之完整預算書，以查明該鑑定報告書有無加計損耗率
    ，及是否本件工程有部分不計算損耗率之情形，惟如前述，該鑑定報告結果已加
    計入損耗率，且被告對原告所主張應加計損耗率一節復不爭執，難認此尚有何調
    查之必要，併予指明。
五、再以，被告雖辯稱該合約數量之計算，因招標時已將設計圖說、數量交由各投標
    廠商詳細審閱估算整體工程之單價與數量，如有疑義之處，應於開標時即提出異
    議，且本件所涉及者為實做數量與圖說數量不符之問題，與亦為契約內容之一之
    投標須知補充規定第四十款所指工程記載不一者無關，仍應依契約第六條第十項
    約定經被告依程序核准之數量計算等語，然觀諸該契約書第六條第十項約定所指
    者係以竣工後應按照被告依程序核准之實做數量計算，而締約時所謂被告已依約
    定程序核准之工程數量，是否僅以該契約所附工程估價單所記載者為唯一依據，
    實有可疑；如前述，被告既不否認該合約計算之工程數量係依據工程圖說而來，
    且依該合約書第一條所約定之工程內容即包括工程圖說等，被告並自承招標時有
    將設計圖說作為招標內容之情形，均堪認該契約如附表一所示工程項目之數量，
    端視該工程圖說即施工圖、結構圖等之設計為何，該工程估計單之記載，僅係根
    據圖說記載加以計算為記載之結果而已，於根據該工程圖說計算發生錯誤而製作
    之工程估價單內容既因之疏漏，自仍應依該契約所提供之工程圖說以決定該契約
    所約定之數量為何；況參諸該合約書所附商業條款第貳項投標須知補充規定第四
    十款亦載明，該工程施工說明書（含補充說明書）、圖說、標單均有同等效力，
    記載不一致時則依圖說、施工說明書、標單、契約條款先後順序為準之約定，益
    見該合約施作內容應優先以圖說為據；是以，本件原告主張數量變更之原因，既
    係基於締約當時合約數量所依據之工程估價單，有漏未將工程圖說中部分設計數
    量加以核算之錯誤情形，且此屬被告依程序核准前、後均應核算該工程估價單所
    載確實無誤之問題，自難以被告應發現而未發現漏未計入之工程數量，即謂該部
    分非經程序核准之部分，或非該契約合意範圍內。又被告所辯稱依合約書第十一
    條第一項約定，在施工過程中如有疑問，應以被告之解釋為依據，自應以其解釋
    之工程估價單數量為準云云，惟此工程數量為何一事，要屬契約簽訂當時，兩造
    所合意約定之工程數量係以何依據、如何計算之問題，亦與契約約款有疑義時之
    約款解釋問題無涉，被告所辯，亦屬無據。
六、綜上所述，原告主張依與被告間之工程合約書所附工程圖說記載，該工程圖說已
    設計而漏未計算入合約書所附工程估價單者共計達一百一十七萬二千六百二十四
    元之部分，如前述，僅在如附表一所示共計三十七萬六千六百七十四元之範圍內
    有漏未計算之情形，其所主張超過上開金額部分，則無可採。從而，原告基於工
    程承攬契約之法律關係，訴請被告給付參拾柒萬陸仟陸佰柒拾肆元，及自起訴狀
    繕本送達翌日即八十八年十二月二日起至清償日止，按法定利率年息百分之五計
    算之遲延利息部分，為有理由，應予准許；超過部分則難謂有據，應予駁回。
七、本件事證已臻明確，兩造其餘主張及所提證據與本院上開論斷無涉或無違，爰不
    予一一贅述。
八、兩造分別陳明願供擔保以代釋明，聲請宣告假執行或免為假執行，均核無不合，
    爰各酌定相當擔保金額准許之。
九、據上論結，本件原告之訴為一部有理由，一部無理由，依民事訴訟法第七十九條
    但書、第三百九十條第二項、第三百九十二條，判決如主文。
中      華      民      國    八十九    年     十一     月    二十一    日
                                臺灣臺中地方法院民事第一庭
~B法      官  林麗真
右為正本係照原本作成
如對本判決上訴，須於判決送達後廿日內向本院提出上訴狀
中      華      民      國    八十九    年     十一     月    二十一    日
~B法院書記官
附表一：
┌──┬─────┬───────┬───┬─────┬─────────┐
│編號│鑑定報告書│合約工程估價單│差  額│合約  單價│被告尚應給付金額  │
│及項│計算數量  │計算數量（被告│      │          │（四捨五入）      │
│目  │          │已給付完畢）  │      │          │                  │
├──┼─────┼───────┼───┼─────┼─────────┤
│一、│226.32T   │224T          │2.32  │8980元    │20834元           │
│鋼筋│          │              │      │          │                  │
│2800│          │              │      │          │                  │
│kg  │          │              │      │          │                  │
├──┼─────┼───────┼───┼─────┼─────────┤
│二、│249.81T   │234T          │15.81 │9328元    │147476元          │
│鋼筋│          │              │      │          │                  │
│4200│          │              │      │          │                  │
│kg  │          │              │      │          │                  │
├──┼─────┼───────┼───┼─────┼─────────┤
│三、│2792.23m  │2662m         │130.23│1124元    │146379元          │
│混凝│          │              │      │          │                  │
│土21│          │              │      │          │                  │
│0kg │          │              │      │          │                  │
├──┼─────┼───────┼───┼─────┼─────────┤
│四、│14922.95m │14672m        │250.95│247元     │61985元           │
│模板│          │              │      │          │                  │
│    │          │              │      │          │                  │
├──┼─────┼───────┼───┼─────┼─────────┤
│五、│          │              │      │          │376674元          │
│總計│          │              │      │          │                  │
│    │          │              │      │          │                  │
└──┴─────┴───────┴───┴─────┴─────────┘


司法院資訊處製作；財團法人民間司法改革基金會備份。
